【裁判字號】    89,訴,227
【裁判日期】    900516
【裁判案由】    綜合所得稅
【裁判全文】
臺中高等行政法院判決                              八十九年度訴字第二二七號
                              .
    原      告  甲○○
    訴訟代理人  丁○○  會計師
                中區國稅局
    代  表  人  乙○○
    訴訟代理人  丙○○
右當事人間因綜合所得稅事件，原告不服財政部中華民國八十九年八月三十日台財訴
字第○八九一三五六二三四號訴願決定，提起行政訴訟。本院判決如左︰
    主  文
原告之訴駁回。
訴訟費用由原告負擔。
    事  實
壹、事實概要：
    緣原告係和平中醫醫院合夥人之一，八十三年度綜合所得稅結算申報，自行申報
    執行業務所得為零元，嗣八十三年度該醫院之執行業務所得總額，經被告機關核
    定為新台幣（下同）九、三七五、八一六元，並按原告佔合夥比例十三分之一核
    定原告執行業務所得七二一、二一七元，原告不服，申請復查，請求就該院自費
    收入及掛號費收入項目重新查核。復查決定就掛號費收入部分准予減列四八二、
    ○四五○元，原告仍未甘服，就核定自費收入一○、九八○、○○○元部分提起
    訴願，未獲准變更，乃提起本件行政訴訟。
貳、兩造聲明：
    (一)原告聲明求為判決：訴願決定及原處分（復查決定）均撤銷。
    (二)被告聲明求為判決：原告之訴駁回。
、兩造之陳述及爭執要點：
  一、原告方面
    (一)按「稽徵機關進行調查或復查時，納稅義務人應提示有關各種證明所得額之帳
      簿、文據；其未提示者，稽徵機關得依查得之資料或同業利潤標準，核定其所
      得額。．‧‧」「執行業務者於規定期限內辦理結算申報並能提供證明所得額
      之帳簿、文據調查者，其執行業務所得，應依帳載核算認定。．．．」分別為
      所得稅法第八十三條及執行業務所得查核辦法第八條所明定，原告等執行業務
      所得，應依帳載核算認定。
    (二)帳簿文據之查核，應以其是否足以證明所得額為主，登載方式是否合於規定，
      與其是否足以證明所得額並非對等。原告於復查時提供之「自費門診病患清單
      」係為供查核人員方便閱讀，方改採全年按月分次列印，至於清單上所載門診
      日期未按時序排列一事，係因列印時電腦程式按病患身分別分類列印，惟此並
      不影響「自費門診病患清單」之舉證有效性。
    (三)和平醫院院送審全年十二個月之資料，僅遭留置一、四、七月份，則其他月份
      是否均勾稽相符亦未見說明，且若真係「自費門診病患清單」漏列，則依所得
      稅法第八十三條及執行業務所得查核辦法第八條之意旨，應依查得不符部分按
      調查記錄表所載各科別每人每日收費金額核定，或按所得稅法施行細則第十三
      條規定訂定之收費及費用標準核定其所得額，而非按年度中一日訪查之所得推
      算全年所得。
    (四)被告對一、四、七月自費門診病患清單係採逐一比對方式與處方箋等資料相互
      勾稽，並將未列入自費門診病患清單之處方箋全數影印附卷，共計漏列四五、
      一五○元，佔一、四、七月申報自費收入之百分之五．一，疏失比例輕微，故
      其應以此為調增自費收入之依據，意即應調增一八○、六○○元。
    (五)就該局八十年至八十四年度核定公、勞、健保就診人次及自費就診人次比較表
      可得知，八十三年核定狀況實異於往年，在公、勞、健保就診人次逐年下降之
      同時，自費就診人次卻在八十三年度異常的高，其自八十二年至八十三年之劇
      升及隨後由八十三年至八十四年之劇減可得知，其八十三年自費就診人次之核
      定十分異常，應不足採。
    (六)被告機關於復查、訴願及行政訴訟階段，除八十七年十二月八日曾要求和平中
      醫醫院提示一、四、七及十二月「自費患者處方箋」外，其於詳查發現一、四
      及七月部分出現於「自費患者處方箋」之病患未出現於「自費門診病患清單」
      之異常現象後，除將該等異常處方箋全數影印附卷外，於復查階段均未再要求
      和平中醫醫院補提示其他八個月之「自費患者處方箋」。於訴願程序中，亦未
      要求原告補提示其餘月份之「自費患者處方箋」供核，顯見被告機關原已認定
      「自費患者處方箋」之有無，已不影響本案之核課及行政救濟之結果，故其後
      來於憑證法定保存期限過後方要求原告提示之作法實屬違法。
    (七)稽徵機關之八十三年度醫師執行業務所得調查記錄表註一所載「本記錄表凡是
      更改或刪列之處，調查人員務必共同會章，以示負責。並請依調查情形詳實記
      錄。」觀諸該調查記錄表所載，負責人資料、身分證字號事後遭私自塗改為鄒
      政權。調查訪問記事欄每日各科別看診人次、另同欄右上角門診人次及金額之
      之筆跡與其他部分不一致，均未見簽章，且該右上角門診人次及門診金額係節
      錄自勞保局八十四年三月三十日所列印之八十三年度執行業務者收入歸戶清單
      。原告以存有重大瑕疵之調查記錄表為核課之唯一依據，顯有違誤。
    (八)於調查訪問記事欄營業時間填寫看診時間每日分早、午、晚三班，而休診時間
      為國定假日休息，星期日原填星期日下午、晚上休診，後改為星期日晚上休診
      ，且經李阿立蓋印章於增列處之後，由此觀之，於核算該院看診日時，除應扣
      除國定假日外，星期日晚上休診亦應換算休診日，即三個星期日相當於休診一
      日，被告機關核定看診日一年三六○日顯有違誤。原告八十二年度之看診情況
      與八十三年度同，當時核定之看診日為三○○日可資參照。
    (九)就被告執行業務所得調查報告書中卷宗頁次第五頁所載，其係於以上帳冊均已
      依法登記驗印處勾選，且未於其後「．．．帳冊等．．．本未依法登記驗印」
      處勾選觀之，原查審人員係認定和平中醫醫院帳冊已依法登載。
二、被告方面：
    (一)按「執行業務者於規定期限內辦理結算申報，並能提供證明所得額之帳簿、文
      據調查者，其執行業務所得，應依帳載核實認定。其未依規定提供調查者，應
      依所得稅法第八十三條及同法施行細則第十三條規定訂定之收費及費用標準核
      定其所得額。‧‧‧」為執行業務所得查核辦法第八條所明定。
    (二)查系爭聯合執業之和平中醫醫院八十三年度日記帳雖設有業務收入欄，惟其中
      自費收入並未依執行業務所得查核辦法第六條中有關「執行業務者‧‧‧至少
      設置日記帳一種，詳細記載其業務收支項目，並應按會計事項發生之次序逐日
      登帳，至遲不得超過十日，帳簿使用前應送主管稽徵機關登記驗印。」之規定
      入帳，而係於每月月底彙總一筆一次記載。
    (三)原告訴稱該醫院八十三年度既每日經由電腦列印「自費門診病患清單」，惟原
      告事後於復查時卻未提示當時每日列印之原始清單供核而係提供事後按月份補
      列印且未依日期先後排列及未能與「自費患者處方箋」相互勾稽之清單供核，
      是原告主張依事後補列印清單所載自費金額核定當年度自費門診收入，顯不足
      採。
    (四)其次原告質疑卷附未列入自費門診病患清單之處方箋，占其自行申報自費收入
      比例輕微乙節，經查卷附資料，僅為未列入自費門診病患清單中部分之處方箋
      ，本案原告於復查時提示之自費門診病患清單與自費患者處方箋勾稽結果既未
      能相符，又提起本訴訟時復未能提示系爭原始處方箋，足見其並未能提示足資
      證明所得額之帳簿文據供核，是其主張依卷附處方箋漏列之收入占其自行申報
      自費收入比例調增自費收入，顯於法無據。
    (五)依執行業務所得查核辦法第六條第三項規定「執行業務者之各項憑證及帳簿，
      除應永久保存或有關未結會計事項者外，應於權利義務消滅後，至少保存五年
      」，而本案系爭爭訟項目自費收入行政救濟程序既尚未終結，核屬未結會計事
      項，依規定相關憑證自仍應保存。
    (六)該院於八十三年八月一日負責人由李阿立變更為鄒政權，又該訪查記錄表雖由
      李阿立蓋章認證，惟查李君當年度仍為合夥人之一，且當年度前七個月份仍為
      該院負責人，是其對該院業務應知之甚詳，故由其蓋章認證之調查訪問記事，
      應具客觀性與代表性。
    (七)有關原告主張核算看診天數應扣除星期日晚上休診所換算之天數等情，經查調
      查記錄表雖載明國定假日休息，惟經與該院之「自費門診病患清單」勾稽結果
      ，國定假日仍有看診情形，是被告機關初查依當年度「各縣市核算醫事人員執
      行業務收費最低標準」規定之全年執行業務天數，醫院部分以三六○天計算其
      自費收入，並無不合，調查記錄表所載每日看診人數係一平均數，是原告要求
      扣除星期日晚上休診部分看診天數，核無足採。
    (八)有關原處分卷所附和平中醫醫院執行業務所得調查報告書第五頁，被告機關原
      查審人員勾選「以上帳冊已依法登記驗印」乙節，係指該院業依前揭執行業務
      所得查核辦法第六條中，有關帳簿使用前應送主管稽徵機關登記驗印之規定，
      而非認定該院帳冊已依法登載。
    理  由
一、按「納稅義務人已依規定辦理結算申報，但於稽徵機關進行調查時，通知提示有
    關各種證明所得額之帳簿、文據而未依限期提示者，稽徵機關得依查得之資料或
    同業利潤標準核定其所得額。」所得稅法第八十三條第三項定有明文。又「執行
    業務者於規定期限內辦理結算申報，並能提供證明所得額之帳簿、文據調查者，
    其執行業務所得，應依帳載核實認定。其未依規定提供調查者，應依所得稅法第
    八十三條及同法施行細則第十三條規定訂定之收費及費用標準核定其所得額。‧
    ‧‧」亦為執行業務所得查核辦法第八條所明定。
二、原告係和平中醫醫院十三位合夥人之一，八十三年度綜合所得稅結算申報，自行
    申報其就和平中醫醫院執行業務所得為零元，嗣該醫院八十三年度之執行業務所
    得總額，經被告機關核定為九、三七五、八一六元，並按原告合夥比例十三分之
    一核定原告執行業務所得七二一、二一七元，原告不服申請復查，請求就該院自
    費收入及掛號費收入項目重新查核。復查決定就掛號費收入部分准予減列四八二
    、○五○元等情為兩造所不爭執，並有和平中醫醫院股東合約書、股東名冊、原
    告八十三年度綜合所得稅結算申報書、綜合所得稅核定通知書及和平中醫醫院執
    行業務所得調查報告書、復查決定書等附原處分卷可稽，均堪信為真實。
三、本件之兩造之爭點在和平中醫醫院之八十三年度自費門診收入數額。該數額影響
    原告該年度之執行業務所得及其應納之綜合所得稅之數額。經查，被告核定和平
    中醫醫院八十三年度自費門診收入為一○、九八○、○○○元，係以原告未能提
    出足資證明所得額之帳簿、文據供核，乃以派員實地訪查之調查紀錄表所載加以
    核定。而被告認原告所提之帳簿文據不足採取之理由為：(一)和平中醫醫院八十三
    年度之總分類帳記載，僅於每月月底記載當月業務收入總額而未區分公、勞保及
    自費門診收入各別金額，另日記帳雖設有業務收入欄，惟其中自費收入欄並未按
    會計事項發生之次序逐日登帳，而係於每月月底彙總一筆一次記載，核與行為時
    執行業務所得查核辦法第六條之規定不符。(二)原告又主張日記帳雖未按日記載，
    惟另有「自費門診病患清單」足供核認，惟經被告將該資料與原告另提之「自費
    患者處方箋」及「免掛號費患者明細表」相互勾稽結果，其中部分出現於處方箋
    及免掛號費患者明細表中屬自費身分之患者，並未列於該「自費門診病患清單」
    中，是原告主張依該清單所載自費金額，核定當年度自費門診收入乙節不足採取
    。經查，被告主張上開事實，業據提出和平中醫醫院該年度總分類帳、日記帳
    （一至三月份）、八十六年三月十八日列印之自費門診清單（一、四、七月份）
    及異常處方箋三十九張等之影本附原處分卷可考，除其中八十三年一月四日中野
    亞美自費門診費用五百六十元已列入自費門診清單，應予剔除外，其餘均核與被
    告所述相符。原告對於上開三十八張處方箋所示之自費收入未列於自費門診清單
    中亦不否認，是以原告提出供核之總分類帳、日記帳、自費門診清單記載均有不
    實，無從據為核定該年度執行業務所得之基礎至堪認定。至原告主張其帳冊已依
    法登記驗印，核係啟用前之驗印，非謂被告已認定其依法登載，又原告另主張其
    總分類帳記載之方式無錯誤，日記帳未逐日記帳非即不可採云云，亦均不影響上
    開認定，所述無足採。
四、準此，和平中醫醫院所提示之帳簿、文據記載不實，不能做為核定所得額之依據
    ，被告機關自得依首揭規定，依查得之資料核定其所得額。查被告於八十三年間
    曾指派稅務員林八弘（嗣已離職）至和平中醫醫院調查其執行業務情形，製有八
    十三年度醫師執行業務所得調查記錄表附原處分卷足資憑認。原告雖主張：該調
    查紀錄表負責人之姓名身份證號碼遭私自塗改，調查訪問記事欄每日各科別看診
    人數及其右上角門診人次及金額均未見簽章，且後者係節錄自勞保局八十四年三
    月三十日所列印之八十三年度執行業務者收入歸戶清單，該記錄表存有重大瑕疵
    ，不得作核課之依據等情。經查，該記錄表稅籍資料欄原記載和平中醫醫院負責
    人姓名為「李阿立」，確經更改為「鄒政權（新院長）」，其身分證號碼亦隨之
    更改。惟查和平中醫醫院於八十三年八月一日起負責人由李阿立變更為鄒政權，
    為兩造所不爭執，而稅籍資料之正確填載乃負責調查人員之職責，本件被告之承
    辦人為維持稅籍基本資料之正確，依據上開事實加以更正，並未影響訪談內容之
    真實，自不能認為調查記錄有何瑕疵存在。另關於訪談之內容，查系爭八十三年
    度調查記錄表負責人簽章欄及調查訪問記事欄均蓋有李阿立之印章，顯然當時接
    受訪談者為李阿立。雖記錄表未載明調查日期，無從判斷李阿立是否為調查當時
    之醫院負責人，惟李君為該醫院之醫師且係十三位合夥人之一，其於八十三年間
    每週一至六，每日皆排有門診時間於該院應診等情，有原告提出之合夥契約、八
    十三年度和平中醫醫院醫師名單附原處分卷可按，是李君對該醫院事務之瞭解不
    能謂不深，其於調查所述即無不可採認之理由。李阿立雖到庭證稱上開記錄表所
    蓋之印章係該院掛號處出具證明專用，且其當時未曾受訪，亦未蓋章等語，惟該
    印章並未註明「證明專用」字樣，且該證人八十二年受訪時亦使用同一顆印章，
    有被告提出之八十二年度調查記錄表在卷可稽，而其上所載之該醫院八十二年度
    之營業時間、看診科目、單價、各科每日看診人數等記載均與系爭八十三度相近
    ，又其所述單價復與一般行情相符，系爭八十三年度調查記錄表顯非遭他人盜蓋
    ，證人負責調查之林八弘亦證稱：「（訪查時）若負責人不在，我們會另擇期訪
    查，因護士小姐或職員不會負此責任。」綜上所述，系爭八十三年度調查記錄表
    顯係訪談李阿立君所作，並經其蓋章承認無訛，李君上開證詞與事實不符，且其
    身為醫院合夥人之一，利害關係重大，所證有偏頗之虞，不足採信。至於調查訪
    問記事欄所載內容，原告指稱看診人數及該欄右上角門診人次、金額等記載之筆
    跡不同且未經李阿立簽章乙節，查上開看診人數之記載為調查訪問記事第(3)項中
    之一部分，並非獨立一項，其筆跡雖與其他部分不同，並非事後塗改，乃被告機
    關當時派與林八弘同往調查之職員所載等情，已據林八弘證述明確，而該調查訪
    問記事欄已據李阿立蓋章承認已如前述，自無特就此項記載再行蓋章之必要，又
    同欄右上角門診人次及金額之記載係勞保局通報後，由工讀生所記載，並非調查
    訪問內容，自不需簽章，原告認此部分係調查記錄表之瑕疵均無足採。
五、再者，上開調查記錄表上，看診科目、單價、每日看診人數等記載，係針對自費
    就診病患而言，不含勞健保病患等情，已據證人林八弘到庭證述明確。又表上記
    載內、婦科每日份藥費一百元，每次拿藥三至五日份，二科每日就診分別約三十
    至四十人次，針灸及傷骨科每次收費二百元，合計每日就診約四十至六十人次。
    被告依據上開調查之結果，採中間數或最低數，核定和平中醫醫院平均之每日之
    業務量為：內科門診三十人次，每人取四日份藥計四百元；婦科門診三十五人次
    ，每人三日份藥計三百元；針灸及傷骨科門診四十人次，每人每次二百元，均屬
    合理有據。又關於看診日數，前開調查記錄表第一行記載：「星期日下午、晚上
    休診。」第二行復記載：「國定假日休息、星期日晚上休息」，二者顯有矛盾之
    處，已難憑認，況查原處分卷所附自費門診清單記載，八十三年四月五日清明節
    亦有門診，顯然該院國定假日未必休診。參以證人李阿立到院證稱該院八十三年
    度之休診時間為：「春節（從除夕下午至大年初四，共四天半）、清明節上午、
    中秋節晚上、星期日晚上及元旦一天。」等情，調查記錄表上關於看診日數之記
    載顯不不可採。被告主張依當年度「各縣市核算醫事人員執行業務收費最低標準
    」之規定，以三六○日計算該醫院全年執行業務日數，又主張基於醫病之信賴關
    係，凡自下午起或晚上休診之日，病患會自行調整至其他門診時間看診，故未全
    日休診者不予扣除。查被告核定之每日自費收入係以平均中低數額為準已如前述
    ，故營業日數依上開最低標準之規定尚屬合理，又據前開李阿立之證詞，和平中
    醫醫院八十三年度全日休診者亦僅有五日，而病患自行調整看診時間亦符常情，
    是被告核其全年看診日數為三六○日亦屬可取。從而被告核定該醫院八十三年自
    費門診收入為一○、九八○、○○○元並無不合（計算式：(400×30+300×35
    +200×40)×360=10,980,000）。
六、被告依據上述結論，復查後核定和平中醫醫院收入總額為四八、一○九、七一八
    元，所得淨額為八、八九三、七六六元，純益率為百分之十八．四九，較之八十
    二年之純益率百分之三○．八為降低不少等情，業據被告分析於原處分卷（第三
    一四頁），顯然上開自費門診收入之採計方式並無不合理之處，亦與租稅公平原
    則不相違背。原告主張被告上開採計方式，調增全年自費門診收入達七、五六八
    、二二○元，與所查得之一、四、七月漏列金額計四五、一五○元比較，差距甚
    大，違反比例原則，且核定之自費就診人數未與公、勞、健保同步減少顯不足採
    等語，惟所謂漏列金額係抽查所得，不能作為推算全年自費收入之依據，而原告
    所述亦與比例原則無關，容係誤解其涵義，另自費就診人數亦與公、勞、健保就
    診人數無比例關係存在，原告此部分主張均不足採。
七、被告復查決定依上開核定之和平中醫醫院所得淨額，核算原告八十三年度就該醫
    院之執行業務所得為六八四、一三六元（8,893,766÷13=684,136），並核定原
    告該年度所得總額為一、○七五、三○二元，經核並無違誤，訴願決定予以維持
    亦無不合，原告訴請撤銷為無理由，應予駁回。
八、本件事證已臻明確，兩造其餘主張陳述及所提之證據，於判決之結果不生影響，
    不再論述，併此敘明。
據上論結，本件原告之訴為無理由，依行政訴訟法第一百九十五條第一項後段、第九
十八條第三項前段，判決如主文。
中    華    民    國     九十        年      五      月      十六       日
                    臺 中 高 等 行 政 法 院  第 三 庭
                                審 判 長 法  官      王  茂  修
                                         法  官      莊  金  昌
                                         法  官      許  金  釵
右正本證明與原本無異。
如不服本判決，應於判決送達後二十日內向本院提出上訴書狀，其未表明上訴理由者
，應於提起上訴後二十日內向本院提出上訴理由書（須依對造人數附具繕本）；如於
本判決宣示或公告後送達前提起上訴者，應於判決送達後二十日內補提上訴理由書（
須附繕本）。未表明上訴理由者，逕以裁定駁回。
提起上訴應預繳送達用雙掛號郵票拾份(每份三十四元)。
中    華    民    國     九十        年      五      月      二十一     日
                                         法院書記官  李  孟  純


司法院資訊處製作；財團法人民間司法改革基金會備份。
